【裁判字號】    99,台上,1086
【裁判日期】    990610
【裁判案由】    請求給付工程款
【裁判全文】
最高法院民事判決            九十九年度台上字第一○八六號
上  訴  人  甲○○
            乙○○
            丙○○
共      同
訴訟代理人  曾肇昌律師
被 上訴 人  丁○○
訴訟代理人  黃振銘律師
被 上訴 人  戊○○
            己○○
            庚○○
            辛○○
            壬○○
            癸○○
            子○○
上列當事人間請求給付工程款事件，上訴人對於中華民國九十九
年一月二十六日台灣高等法院台中分院第二審判決（九十八年度
建上字第九三號），提起上訴，本院判決如下：
    主  文
原判決廢棄，發回台灣高等法院台中分院。
    理  由
本件上訴人主張：伊之被繼承人黃堂偕（七房）於民國八十六年
十二月十一日與其兄長即被上訴人丁○○（長房）、黃碧偕（三
房）、子○○之被繼承人黃陞階（六房，八十九年九月二十三日
死亡）、姪即被上訴人己○○、庚○○、辛○○【四房黃雲階（
於八十二年九月十六日死亡）之子，下稱己○○等三人】、壬○
○、癸○○【五房黃清階（七十七年五月二十一日死亡）之子女
，下稱壬○○等二人】共同簽立協議書，約定拆除重建伊家族公
廳房屋，費用由兄弟六房（二房黃肇階早逝，無繼承人）平均分
攤（下稱八十六年協議）。適黃堂階正興建自己房屋，故併調度
經費，完成興建公廳三層建物（門牌號碼苗栗縣頭份鎮頭份一四
一號，下稱系爭建物）。惟完工後，其餘五房未分擔支付重建費
用，經於九十四年五月二十八日家族會議決議，同意將家族共有
暫登記在個人名義下之土地出售，以所得價款充作清償家族負債
及重建公廳費用（下稱九十四年決議），然嗣未依約出售。伊自
得依八十六年協議及九十四年決議，請求被上訴人分房負擔公廳
重建費用新台幣一千零四十二萬六千六百五十三元及公廳水電稅
賦等事務費用六十一萬三千八百九十四元總額各六分之一。爰求
為命丁○○、戊○○、子○○、己○○等三人連帶、壬○○等二
人連帶，各給付伊一百八十四萬零九十一元，及自起訴狀繕本送
達最後被上訴人翌日起加付法定遲延利息之判決。
被上訴人丁○○、戊○○、子○○、庚○○則以：八十六年協議
書第三條已約明改建公廳所需費用籌措、負擔、管理等事項，應
另行協議。嗣後家族就此既未達成協議，上訴人即不應自行進行
公廳改建工程。伊等雖有出席九十四年五月二十八日家族會議，
然未同意該會議記錄所載決議內容。縱有九十四年決議，該決議
全文係「請黃堂階提出興建公廳各項經費明細表及興建完成後各
項稅捐水電瓦斯費用等明細表，俟掛私人名義土地處分後全數攤
還（癸○○已負擔六分之一興建費用）。有關數據待下次兄弟六
房（或代理人）家族會議時續討論」，然嗣「掛私人名義土地之
處分」迄未完成，所謂「全數攤還」之清償期顯未屆至。是上訴
人請求顯無理由等語置辯。子○○另辯稱：公廳重建費用係以家
族公產土地之徵收補償費支付，並非上訴人或黃堂階所出資，九
十四年決議非經伊授權訴外人黃佳祥代為之，對伊不生效力云云
。
原審維持第一審所為上訴人敗訴之判決，駁回其上訴。無非以：
兩造家族重建之公廳（系爭建物）已建造完成，固為兩造不爭之
事實，然觀諸協議書第二條「為向政府申請在……六房共有土地
上原有公廳基地上改建公廳建築執照作業之簡便起見，暫以丁○
○、戊○○、黃陞階、黃堂階四人（下稱丁○○等四人）名義為
起造人，但改建公廳之一切經費、雜費等均由前列六房平均負擔
，其產權也均屬前列六房平均共有」之約定，可知改建公廳工程
應由兩造家族六房共同為之，未授權或委由黃堂階個人單獨為之
。佐以同協議書第三條所明定「本改建公廳所需費用籌措、負擔
、管理及使用、日後修繕等事項，另行協議之」，足證共同改建
公廳所需費用之籌措等事項，尚待另行協議，被上訴人與黃堂階
間既未就興建公廳費用之籌措另行達成協議，即無開始興建公廳
之合意，亦無授權黃堂階為之，黃堂階不應擅自改建公廳。且被
上訴人己○○、辛○○及壬○○等二人（上訴人未證明訴外人林
柏貴代理壬○○等二人簽名為合法）均未於上開協議書簽名，是
上訴人依協議書第二條約定，請求被上訴人分攤黃堂階興建系爭
建物之費用，即屬無據。至被上訴人丁○○等雖於八十六年十一
月十七日申請建築系爭建物，並附有被上訴人於八十六年十月一
日出具之土地使用權同意書，惟均在簽立前述協議書之前，自不
足為黃堂階已獲被上訴人同意或授權興建公廳之有利證明。次查
九十四年決議紀錄固記載「興建公廳經費如何處理：議決：請黃
堂階提出興建公廳各項經費明細表及興建完成後各項稅捐、水電
、瓦斯費用等明細表，俟掛私人名義土地處分後全數攤還（癸○
○已負擔六分之一興建經費）有關數據待下次兄弟六房（或其代
理人）家族會議時續討論。」等詞，然被上訴人丁○○、戊○○
、子○○、庚○○均否認有該決議，觀會議紀錄僅示其等四人於
「出席人員處」簽名，並無另行簽名同意決議之表示之情，難認
被上訴人已同意該議決。至被上訴人對上訴人寄送之該次會議紀
錄無異議，僅屬單純沈默，無從認以默示同意視之。另戊○○、
子○○、癸○○所簽署之出售土地同意書亦無從憑認為同意上開
決議。況上訴人自認九十四年決議係以掛私人名義土地出售後，
所得價款若不足公廳興建費用，再由六房各負擔六分之一等語，
其既未舉證證明掛私人名義土地均已出售，且所得價款仍不足系
爭建物之興建費用，則上訴人以九十四年決議請求被上訴人分攤
系爭建物興建費用，亦無理由等詞，為其判斷之基礎。
按解釋契約，應以當事人立約當時之真意為準。而真意何在，除
通觀全文，於文義上及論理上詳為推求外，並應以過去事實及其
他一切證據資料為斷定之標準，以不失當事人之立約真意。查兩
造八十六年十二月十一日協議書前言明載「……因原有祭祀祖先
用之公廳老舊，且常淹水，需拆除改建，經大家協議，取得一致
共識，……」，第二條約定「為向政府申請在……六房共有土地
上原有公廳基地上改建公廳建築執照作業之簡便起見，暫以丁○
○等四人名義為起造人，但改建公廳之一切經費、雜費等均由前
列六房平均負擔，其產權也均屬前列六房平均共有」，參以兩造
全體已於協議前蓋妥土地使用權同意書，且丁○○等四人於八十
六年十一月十七日申請建築系爭建物之情，是否公廳亟待拆除重
建為兩造當時之共識？雖同協議書第三條「本改建公廳所需費用
籌措、負擔、管理及使用、日後修繕等事項，另行協議之」之約
定尚未踐行，然以嗣後八十六年十二月十一日壬○○等二人親屬
會議有論及拆除公廳重建事（原審卷第二宗一九九頁）、黃堂階
重建公廳過程中，丁○○、戊○○、黃陞階先後於八十八年五月
十八日變更設計申請書、同年月二十八日使用執照申請書（原審
卷第二宗二○五頁、一審卷第一宗三○四頁）上用印，系爭建物
完工後，兩造已將公廳設於系爭建物（原審卷第二宗一五二頁）
，且於九十四年五月二十八日召開家族會議討論公廳重建經費處
理等觀之，是否黃堂階進行公廳重建，完成系爭建物，已為被上
訴人所承認？均有未明，尚待釐清。其次，上述家族會議後，戊
○○、癸○○、子○○（黃家祥代理）即於九十四年六月十八日
依該會議決議出具同意書（同意名下所有家族共有土地出售等，
一審卷第一宗三三四至三三九頁），則上訴人主張有九十四年決
議似非無據，被上訴人戊○○空言否認該決議存在，是否可採？
非無研酌之餘地。至該決議謂「俟掛私人名義土地處分後全數攤
還」之約定真意究竟如何？若掛私人名義土地無法順利出售，是
否上訴人即不得請求被上訴人分擔系爭建物重建費用？抑或掛私
人名義土地經相當期間仍無法出售時，被上訴人即應攤還公廳重
建費用？倘因可歸責於被上訴人之事由，致無法順利出售掛私人
名義土地以支應公廳重建費用，是否應認被上訴人分擔支付費用
之履行期已屆至始為是？在在均非無疑，自有探求之必要。乃原
審未察，未綜觀兩造攻防之相關事證詳為推求，徒以八十六年協
議書第四條另行籌措重建經費及九十四年決議俟掛私人名義土地
處分後攤還等文義，為不利於上訴人之論斷，不無可議，失之速
斷，於法自有違誤。上訴論旨，指摘原判決為不當，聲明廢棄，
非無理由。
據上論結，本件上訴為有理由。依民事訴訟法第四百七十七條第
一項、第四百七十八條第二項，判決如主文。
中    華    民    國  九十九  年    六    月    十    日
                      最高法院民事第七庭
                          審判長法官  劉  福  聲
                                法官  鄭  玉  山
                                法官  黃  義  豐
                                法官  劉  靜  嫻
                                法官  袁  靜  文
本件正本證明與原本無異
                                      書  記  官
中    華    民    國  九十九  年    六    月  二十三  日
                                                     M

司法院資訊處製作；財團法人民間司法改革基金會備份。
